【裁判字號】    94,訴,1521
【裁判日期】    950420
【裁判案由】    勞保
【裁判全文】
臺北高等行政法院判決
                                     94年度訴字第01521號
                              .
原      告  甲○○
被      告  勞工保險局
代  表  人  乙○總經理）住同.
訴訟代理人  丁○○
            丙○○
上列當事人間因勞保事件，原告不服行政院勞工委員會中華民國
94年3月25日勞訴字第0940004669號訴願決定，提起行政訴訟。
本院判決如下：
    主  文
原告之訴駁回。
訴訟費用由原告負擔。
    事  實
壹、事實概要：
    緣國防部軍備局中山科學研究所被保險人即原告，以其罹患
    冠狀動脈疾病合併心絞痛，申請殘廢給付。案經被告綜合審
    查，以其所患未達殘廢給付標準，乃於民國（下同）93年10
    月1 日以保給殘字第09360510520 號函否准所請殘廢給付。
    原告不服，向勞工保險監理委員會（以下稱監理會）申請審
    議，經該會於93年12月30日以93保監審字第4088號審定書審
    定申請審議駁回，提起訴願，經遭駁回，遂向本院提起行政
    訴訟。
貳、兩造聲明：
一、原告聲明求為判決：
(一)訴願決定、爭議審定及原處分均撤銷。
(二)依勞工保險條例給予殘廢給付。
(三)94年5月3日心導管手術及支架安裝費用由被告負擔。
(四)訴訟費用由被告負擔。
二、被告聲明求為判決：
(一)原告之訴駁回。
(二)訴訟費用由原告負擔。
參、兩造之陳述：
一、原告主張之理由：
(一)按勞工申請殘廢給付，係依勞工保險條例及所附勞工保險殘
    廢給付標準表，予以給付。原告所罹冠狀動脈疾病（已安裝
    支架）合併心絞痛，依訴願決定所稱特約專科醫師審查意見
    為「病人之冠狀動脈性心臟病已接受冠狀動脈整形術治療，
    目前心臟功能尚在正常範圍內，目前未達殘障標準。」其「
    尚在正常範圍內，目前未達殘障標準」之範圍及標準均未「
    明示」於前揭條例及標準表中；況既屬「尚在」正常範圍，
    就有「不正常」之處；按「心臟」為人體「生與死」唯一器
    官，於其中安裝支架已屬不正常，其心臟功能遺存障害，為
    既存事實，何來「尚在」模糊之詞？此實為被告以不存在之
    範圍及標準，漠視勞工權利，其駁回原告所請，自屬違法。
(二)原告所罹心病，術後至今3 年，每日服藥、每月定期回診，
    以防堵心肌梗塞、猝死等突發狀況，生理、心理狀態均達臨
    界，已屬不幸，更為心臟術後「遺存」之障害；被告自訂之
    標準公布於眾，原意在保障及照顧勞工，其精神應與消費者
    保護法「消費者無過失」之立意等同，而非刁難於後！原告
    心臟殘障已經不同主治醫師診斷在案，被告卻以所請專科醫
    師「尚在正常範圍」之含糊詞彙玩弄法令，而未依公布之標
    準給付，卻駁回所請，更屬違法。
(三)查勞工保險條例殘廢給付第53、54條規定：略為「被保險人
    自設或特約醫院診斷為永久不能復原者」。原告既依規定由
    五峰診所（其醫師為原告主治醫師）提出勞工保險殘廢診斷
    書及被告要求三軍總醫院複檢在案，卻忽視法令規定條文，
    仍引行政院衛生署89年3 月17日衛署醫字第89213119號函釋
    由所請專科醫師「壟斷解釋權」！此為被告玩法忽視勞工權
    益於前，訴願決定機關袒護被告曲解法令於後，其訴願決定
    自不成立。
(四)被告所請「特約專科醫師」之診斷不依法令標準認定，妄加
    「尚在正常範圍」誘導被告據以裁決，原告於訴訟期間利用
    定期回診，多次詢問病情於主治醫師，咸認不可置信被告之
    罔顧事實；更於94年5 月3 日再次爆發心臟血管堵塞，緊急
    送醫急救後，安裝支架乙支；該專科醫師錯誤的診斷，導致
    行政機關據以誤判，已因原告再次病發，證實有誤，原告並
    據以請求被告支付此次手術相關費用，以為誤判之賠償。
(五)按勞工保險條例及勞工保險殘廢給付標準表，為政府保障勞
    工權益之標準，被告以所請特約專科醫師診斷據以裁決，忽
    視原告權益，請判決如原告訴之聲明云云。
二、被告主張之理由：
(一)按「被保險人因普通傷害或罹患普通疾病，經治療終止後，
    如身體遺存障害，適合殘廢給付標準表規定之項目，並經保
    險人自設或特約醫院診斷為永久殘廢者，得按其平均月投保
    薪資，依同表規定之殘廢等級及給付標準，一次請領殘廢補
    助費，．．．。被保險人領取普通傷病給付期滿，或其所患
    普通傷病經治療1 年以上尚未痊癒，如身體遺存障害，適合
    殘廢給付標準規定之項目，並經保險人自設或特約醫院診斷
    為永不能復原者，得比照前項規定辦理。」勞工保險條例第
    53條定有明文。又勞工保險殘廢給付標準表「胸腹部臟器障
    害」系列第52障害項目規定：「胸腹部臟器遺存障害者。」
    為第12殘廢等級，給付標準100 日；第47障害項目規定：「
    「胸腹部臟器遺存顯著障害，終身僅能從事輕便工作者。」
    為第7 殘廢等級，給付標準440 日。
(二)查原告以其罹患冠狀動脈疾病合併心絞痛，申請殘廢給付。
    據其檢附五峰診所93年6 月30日開具92年10月1 日審定殘廢
    之勞工保險殘廢診斷書載：殘廢部位：心臟；殘廢詳況：因
    心臟機能損害第2 度；終身僅可從事輕便工作。嗣原告復檢
    附複檢之三軍總醫院附設民眾診療服務處93年8 月4 日開具
    92年5 月14日審定殘廢之勞工保險殘廢診斷書載：殘廢詳況
    ：心臟機能損害，有心臟病且有輕度運動障礙，休息或輕工
    作時無症狀，但日常生活較重之工作時，則有呼吸困難症狀
    ；治療終止3 個月內心臟收縮係數75% ；終身僅可從事輕便
    工作。被告據診斷書及相關病歷資料送請特約專科醫師審查
    ，意見為：「病人之冠狀動脈性心臟病已接受冠狀動脈整形
    術治療，目前心臟功能尚在正常範圍內，目前未達殘障標準
    。」。被告乃據以而否准所請殘廢給付。
(三)原告主張心臟術後遺存障害云云，查其手術治療係屬心臟疾
    病之治療，而據其所送三軍總醫院出具之殘廢診斷書記載，
    心臟收縮係為百分之七十五，由於該數值尚在一般醫學臨床
    上判斷心臟機能之正常範圍內，此亦有鈞院多次之判決可稽
    ，故被告並無誤判之情事。
(四)由於一般人常有將心臟病與心臟機能遺存障害之殘廢情形混
    為一談之錯誤認知。又一般心臟病患大都無法從事粗重工作
    ，惟勞工保險殘廢給付標準表胸腹部臟器障害第47障害項目
    ，須符合「胸腹部臟器機能遺存顯著障害」與「終身僅能從
    事輕便工作」等要件，始足當之。但因顯示原告心臟機能之
    心臟收縮係數為百分之七十五尚在一般醫學臨床之正常範圍
    內，故不符合「胸腹部臟器機能遺存顯著障害」或「胸腹部
    臟器遺存障害」之殘廢程度，亦即與前述要件未合。但如原
    告日後心臟收縮係數逐漸變差而達到上述之程度者，自可依
    法檢具相關書件再向被告提出申請。另其主張心導管手術與
    支架安裝費用之賠償一節，均屬全民健康保險之範圍與本件
    系爭之內容無涉，其請求顯屬無據，併予陳明。
    理  由
壹、兩造陳述要旨：
    原告主張伊所罹冠狀動脈疾病（已安裝支架）合併心絞痛，
    已符合勞工保險條例第53條「罹患普通疾病，經治療終止後
    ，身體遺存障害診斷為永久殘廢」及勞工保險殘廢給付標準
    表「胸腹部臟器障害」系列殘廢等級，被告未依原告要求送
    三軍總醫院複檢，反而由其所請專科醫師壟斷解釋稱原告心
    臟「尚在正常範圍」，顯有違誤，被告自應為核給殘廢給付
    等語。被告則以治療終止3 個月內心臟收縮係數75% ，該數
    值尚在一般醫學臨床上判斷心臟機能之正常範圍內，未達殘
    障標準等語置辯。
貳、兩造爭點：
    原告治療終止3個月內心臟收縮係數75%是否已達殘廢標準？
參、本院之判斷：
一、本件應適用之法條：
(一)勞工保險條例第53條及第55條第1款規定：「被保險人因普
    通傷害或罹患普通疾病，經治療終止後，如身體遺存障害，
    適合殘廢給付標準表規定之項目，並經保險人自設或特約醫
    院診斷為永久殘廢者，得按其平均月投保薪資，依同表規定
    之殘廢等級及給付標準，一次請領殘廢補助費，．．．。被
    保險人領取普通傷病給付期滿，或其所患普通傷病經治療一
    年以上尚未痊癒，如身體遺存障害，適合殘廢給付標準表規
    定之項目，並經保險人自設或特約醫院診斷為永不能復原者
    ，得比照前項規定辦理。」
(二)勞工保險條例55條第1款規定：「殘廢給付依左列規定，審
    核辦理之：1、被保險人身體遺存障害，適合殘廢給付標準
    表之任何一項目時，按各該項目之殘廢等級給與之。．．．
    」。
(三)勞工保險殘廢給付標準表「胸腹部臟器障害」系列第52 障
    害項目規定：「胸腹部臟器遺存障害者。」為第12殘廢等級
    ，給付標準100 日。
(四)同系列附註1 規定，胸腹部臟器障害等級之審定：胸腹部臟
    器機能遺存障害，須將症狀綜合衡量，永久喪失勞動能力與
    影響其日常生活活動或社會生活活動之狀況及需他人扶助之
    情形，比照精神、神經障害等級審定基本原則，綜合審定其
    等級。
(五)同系列附註6 規定，「胸腹部臟器遺存障害者。」係指胸腹
    部遺存機能障害，致工作上確有明顯之阻害而由醫學上可證
    明者。
二、被告就「被保險人達於何種殘廢等級」，有法定之審核、認
    定職權，法院就其專業判斷，原則上應予尊重。
(一)按勞工保險條例第53條附表（即勞工保險殘廢給付標準表）
    之立法結構，係以「身體障害狀態」之程度為基準，來區分
    殘廢之等級，被保險人症狀達於何種殘廢等級？被告須基於
    法定職權加以認定，並決定是否核發殘廢給付。於胸腹部臟
    器障害等級之審定，尚須將症狀及永久喪失勞動能力與「影
    響其日常生活活動」、「社會生活活動之狀況」、「需他人
    扶助之情形」綜合衡量，非僅憑單一身體遺存障害狀態，即
    足以認定殘廢等級，此種殘廢等級之認定，涉及醫理專業領
    域，非醫理專業人員無力負荷，勞工保險局組織條例第11條
    第2項因而規定「被告得視業務需要聘用兼任醫師12人至20
    人」，以實現被告之審核、認定職權，被告容有判斷空間；
    又為增加被告職權認定之準確性，勞工保險條例第28條、第
    56 條規定保險人（即被告）為審核保險給付，「得調查有
    關之文件」、「得另行指定醫院或醫師複檢」，故被告於審
    核保險給付案件時，為達「認定殘廢等級之目的」，除以被
    保險人或受益人檢附之資料、診斷書等書面資料予以審核外
    ，如有必要，亦得另外徵詢專科醫師意見或實地派員訪查瞭
    解實情，以作為裁量之基礎，此即被告就殘廢等級之法定審
    核及認定職權。行政院衛生署89年3月17日衛署醫字第89013
    119號函釋謂：「診斷書內容，係由醫師依病人病情或依該
    病人之病歷據實填載，而非依病人要求出具，至於該診斷書
    所載之病情是否符合殘障給付標準，係由該殘障給付主管機
    關逕依權責認定。」，與前揭意旨相符，行政機關予以採用
    ，自無不當。
(二)前揭殘廢等級之認定職權，涉及專業性、經驗性之判斷，基
    於法院審查能力有限，及司法、行政權分立之原則，法院原
    則上承認行政機關就此等事項之決定，有「判斷餘地」。但
    如行政機關之判斷有恣意濫用及其他違法情事，亦應承認法
    院得例外加以審查，其可資考量之情形包括：1、行政機關
    所為之判斷，是否出於錯誤之事實認定或錯誤之資訊。2、
    行政機關之判斷，是否有違一般公認之價值判斷標準。3、
    行政機關之判斷，是否違反法定之正當程序。4、作成判斷
    之行政機關，其組織是否合法且有判斷之權限。5、行政機
    關之判斷，是否出於與事物無關之考量，亦即違反不當連結
    之禁止。6、行政機關之判斷，是否違反相關法治國家應遵
    守之原理原則，如平等原則、公益原則等，仍應由法院審查
    （釋字第55 3號解釋理由書、釋字第319號翁岳生等3位大法
    官所提不同意見書、並參照學者通說見解）。
(三)可知關於被保險人心臟是否「遺存障害」，其他醫師之判定
    ，與被告特約醫師所為之判定不同時，因審查核定之法定權
    限在於被告，最終之認定權仍在於被告，除非被告審查認定
    程序有前述違誤，本院均應予以尊重，原告主張被告係違法
    壟斷解釋權云云，尚有誤會。
三、本件被告所聘審查醫師就原告症狀所為之判斷，並無違法情
    事，其判斷應予尊重。
(一)本件原告雖持三軍總醫院附設民眾診療服務處93年8月4日開
    具92年5月14日審定殘廢之勞工保險殘廢診斷書主張伊已達
    心臟遺存障害之程度，惟查：
   1、所謂心臟機能「遺存障害」，學說上有認為係指左心室射
      出率減少是低於50%（正常左心室射出率為大於或等於50%
      ），及左心室收縮功能障礙定義為排出分數低於50%。至
      心臟衰竭分類，依「紐約心臟協會標準委員會」按功能性
      分類可分為四級，第一級係指身體活動不受限制，普通的
      身體活動不會引起過度疲倦、心悸、呼吸困難或心絞痛；
      第二級乃身體活動輕度受限制，可以從事日常活動（如行
      樓梯、掃地），若作劇烈運動，就會感覺呼吸困難、疲倦
      、心悸或心絞痛；第三級為身體活動明顯受限制，休息時
      會緩解，但是從事日常的輕微活動（例如行樓梯、掃地）
      ，也會導致疲倦、心悸、呼吸困難或心絞痛；第四級則指
      執行任何身體活動都會不舒服，甚至躺在床上或站著不動
      時，也會感覺呼吸困難、疲倦、心悸或心絞痛；其心臟衰
      竭按功能性分類須達第三級以上，方符合勞工保險殘廢給
      付標準表「胸腹部臟器障害」系列第52障害項目第12殘廢
      等級之殘廢給付標準。
   2、本件原告所提三軍總醫院附設民眾診療服務處93年8月4日
      開具92年5月14日審定殘廢之勞工保險殘廢診斷書載：殘
      廢詳況：心臟機能損害，有心臟病且有輕度運動障礙，休
      息或輕工作時無症狀，但日常生活較重之工作時，則有呼
      吸困難症狀；治療終止3個月內心臟收縮係數75%；終身僅
      可從事輕便工作，有該診斷書影本附原處分卷可稽，原告
      固可謂罹患嚴重之「心臟病」，但其治療終止3個月內心
      臟收縮係數75%，且症狀未達前述「紐約心臟協會標準委
      員會」分類第三級以上，尚未到達心臟「遺有障害」之殘
      廢程度。
   3、被告所聘專業醫師認為被保險人「治療終止3個月內心臟
      收縮係數75%，該數值尚在一般醫學臨床上判斷心臟機能
      之正常範圍內」，未達殘障標準之程度，該判斷程序並非
      基於錯誤之資訊，亦未違反法定正當程序、一般公認之價
      值判斷、不當連結之禁止、平等原則、公益原則，難謂有
      何違法之處，故其專業判斷就「是否已屬遺存障害」之點
      ，雖與行政院衛生署基隆醫院之醫師不同，但何者較為正
      確？乃屬見仁見智之問題，經送勞工保險監理委員會之特
      約專科醫師審查結果認為：「甲○○先生因冠心症經血管
      擴張術及支架置放，心臟功能尚在正常範圍，不符殘廢給
      付之規定。」此亦有專業醫師審查意見表影本附卷可稽，
      亦認為被告所聘醫師之審查結果正確，該認定本院即應予
      以尊重。至其「妥當性」如何，並非本院審查之範圍，原
      告主張應以其他醫師之認定為準云云，尚不足採。
(二)原告雖認被告未送複檢逕行認定殘廢等級為不合法云云，惟
    勞工保險條例第56條規定保險人（即被告）為審核保險給付
    ，「得」另行指定醫院或醫師複檢，只是被告認為症狀未臻
    明確無法作等級認定時，可得指定醫院或醫師複檢，若被告
    認為症狀已臻明確，已足認定等級時，亦可自行認定，並非
    「一定要」指定醫院或醫師複檢，本件原告「治療終止3個
    月內心臟收縮係數75%」之症狀已臻明確，已足認定未達殘
    廢標準，被告未送複檢逕行認定，並無不合，原告主張尚不
    足採。
四、綜上所述，原處分否准原告殘廢給付之申請，尚無違誤，原
    審議及訴願決定遞予維持，亦屬正確。原告徒執前詞，訴請
    撤銷，為無理由，其訴請被告核給殘廢給付部分，亦無理由
    ，均應予以駁回。又其合併提起國家賠償之部分，失所附麗
    ，亦應予以駁回。
丙、兩造其餘攻擊防禦方法均與本件判決結果不生影響，故不逐
    一論述，併此敘明。
據上論結，本件原告之訴為無理由，爰依行政訴訟法第98條第3
項前段，判決如主文。
中    華    民    國    95    年     4    月   20     日
                         第四庭審判長法  官  鄭忠仁
                                     法  官  林育如
                                     法  官  畢乃俊
上為正本係照原本作成。
如不服本判決，應於送達後20日內，向本院提出上訴狀並表明上
訴理由，如於本判決宣示後送達前提起上訴者，應於判決送達後
20日內補提上訴理由書（須按他造人數附繕本）。
中    華    民    國    95    年     4    月   20     日
                                     書記官  簡信滇


司法院資訊處製作；財團法人民間司法改革基金會備份。
